【裁判字號】    89,家訴,31
【裁判日期】    890818
【裁判案由】    確認婚姻無效
【裁判全文】
臺灣臺南地方法院民事判決  八十九年度家訴字第三一號
    原      告  乙○○
    訴訟代理人  黃進祥律師
                鄭淑貞律師
    被      告  甲○○      住.
右當事人間請求離婚事件，本院判決如左：
    主      文
確認原告與被告間之婚姻無效。
訴訟費用由被告負擔。
    事      實
甲、原告方面：
一、聲明：求為判決如主文所示。
二、陳述：兩造於民國八十四年同居，嗣至八十五年八月間即原告懷孕期間，因被告
          涉嫌盜匪案件在通緝中，惟原告恐未婚生子遭人譏笑，且孩子將成為私生
          子，爰徵得被告同意於八十六年三月六日填寫結婚證書，並未舉行任何公
          開儀式，而於八十六年七月一日至戶政事務所辦理結婚登記。因兩造未依
          法定方式結婚，不具備民法第九百八十二條之要件，爰請求判決確認兩造
          婚姻無效。
三、證據：提出結婚證書影本、戶籍謄本各二件為證，並請求訊問證人張克勤、張王
          含笑、柯麗珠、黃達參、黃吳時。
乙、被告方面：
一、聲明：求為判決駁回原告之訴。
二、陳述：結婚並不以發送喜帖為要件，我與原告八十六年三月六日結婚，我們有於
    同日填載結婚證書，並於同年八月二十七日我生日當天在台南市○○路阿鴻海產
    店席開三桌等公開宴客，我們以這次宴客為結婚公開儀式。被告與原告認識後即
    同居，後原告懷孕，雙方就談結婚，我因另刑事強盜案，於八十六年二月間開
    始逃匿，十月間被抓到，在這段期間，我要求我姐姐去原告家中，請求原告家人
    一切結婚照舊，雙方均有同意，並簽結婚證書，雙方及證人均在主、客觀意識下
    簽名，儀式以後再補辦，才到阿鴻海產店席開三桌，但當時只有一桌親友到場。
三、請求訊問證人王阿蝶、許榮顯。
    理      由
一、原告主張：兩造於八十四年同居，嗣至八十五年八月間即原告懷孕期間，因被告
    涉嫌盜匪案件在通緝中，惟原告恐未婚生子遭人譏笑，且孩子將成為私生子，爰
    徵得被告同意於八十六年三月六日填寫結婚證書，並未舉行任何公開儀式，而於
    八十六年七月一日至戶政事務所辦理結婚登記。因兩造未依法定方式結婚，不具
    備民法第九百八十二條之要件，爰請求判決確認兩造婚姻無效等語。被告則以：
    結婚並不以發送喜帖為要件，我與原告八十六年三月六日結婚，我們有於同日填
    載結婚證書，並於同年八月二十七日我生日當天在台南市○○路阿鴻海產店席開
    三桌等公開宴客，我們以這次宴客為結婚公開儀式，故兩造婚姻應屬有效；被告
    與原告認識後即同居，後原告懷孕，雙方就談結婚，我因另刑事強盜案，於八
    十六年二月間開始逃匿，十月間被抓到，這段期間，我要求我姐姐去原告家中，
    請求原告家人一切結婚照舊，雙方均有同意，並簽結婚證書，雙方及證人均有簽
    名，儀式以後再補辦，才到阿鴻海產店席開三桌，但當時只有一桌親友到場等語
    ，資為抗辯。
二、原告主張兩造於八十四年同居，嗣至八十五年八月間即原告懷孕期間，因被告涉
    嫌盜匪案件在通緝中，惟原告恐未婚生子遭人譏笑，且孩子將成為私生子，爰徵
    得被告同意於八十六年三月六日填寫結婚證書，而於八十六年七月一日至戶政事
    務所辦理結婚登記之事實，業據原告提出與其所述相符之戶籍謄本二件為證，且
    為被告所不爭執，原告此部分主張自堪信為真實。
三、本件兩造所爭執之部分，在於兩造之結婚有無舉行公開儀式一節，而舉行公開儀
    式之事實，核屬對於主張婚姻有效之被告有利，自應由被告負舉證責任。經查，
    被告以證人王阿蝶、許榮顯二人之證述作為兩造之婚姻有舉行公開儀式之證據，
    證人許榮顯證稱：被告甲○○說要生日請客，後來到場才說要補結婚宴客等語，
    證人王阿蝶證稱：兩造於「阿鴻海產店」宴客，他們說要補結婚宴客，兩造並有
    帶小孩到場，他們說要補結婚宴客，我們也替他們高興。有七、八人到場等語，
    而原告所請求訊問之證人即被告之父張克勤證稱：八十六年三月六日結婚當天沒
    有（宴客），後於八十六年八月二十七日向親友說補辦結婚宴客等語，證人即被
    告之母張王含笑證稱：結婚公開宴客是在我兒子生日當天公開宴客。照民間習俗
    ，我們有送結婚戒指給原告，結婚當時，是因被告刑案通緝，所以沒有公開宴客
    等語，證人柯麗珠證稱：結婚當天雙方只有在結婚證書上蓋章，於八十六年八月
    二十七日才公開補請親友等語，綜上證人之述及被告自陳來了一桌客人等語可知
    ，縱八十六年六月二十七日當天兩造有於「阿鴻海產店」宴請友人，惟並未發送
    喜帖，兩造父母亦未到場，而到場人數僅有七、八人，且係宣稱因被告生日而宴
    客，而除在場之人同桌用餐之外，另無舉行任何可資認屬結婚典禮之公開儀式，
    準此而言，縱兩造有於上開用餐之時告知在場之人兩造已經結婚之情事，然告知
    結婚之表示與舉行公開結婚儀式究屬有別，自難認兩造以用餐時告知結婚之言語
    而認兩造已行任何結婚儀式，故被告辯稱兩造已有公開之結婚儀式云云，自不可
    採。
四、按結婚，應有公開儀式及二人以上之證人；結婚不具備第九百八十二條第一項之
    方式者無效，民法第九百八十二條第一項及同法第九百八十八條第一款定有明文
    。本件兩造結婚既未舉行公開儀式，則原告以此為由，請求判決確認兩造婚姻無
    效，為有理由，應予准許。
五、據上論結，原告之訴為有理由，爰依民事訴訟法第七十八條，判決如主文。
中      華      民      國    八十九    年      八      月    十八      日
                                        臺灣臺南地方法院民事第二庭
~B法      官  楊清益
右正本證明與原本無異
中      華      民      國    八十九    年      八      月              日
~B法院書記官  沈建杉


司法院資訊處製作；財團法人民間司法改革基金會備份。
